【裁判字號】    95,抗,101
【裁判日期】    950719
【裁判案由】    拍賣抵押物
【裁判全文】
臺灣臺南地方法院民事裁定               95年度抗字第101號
抗  告  人  丙○○
相  對  人  甲○○
                        號
相  對  人  乙○○
                        之8號.
以上抗告人與相對人間聲請拍賣抵押物事件，抗告人對於本院
民國95年5月25日所為裁定（95年度拍字第641號），提起抗告，
本院裁定如下：
    主  文
原裁定關於駁回抗告人下開第二項聲請部分廢棄。
相對人甲○○所有如附表所示之不動產准予拍賣。
其餘抗告駁回。
第一、二審程序費用新台幣參仟元由相對人甲○○負擔。
    理  由
一、本件抗告人原以：相對人乙○○於民國88年8月30日向聲請
    人借款新台幣（下同）3,000,000元，雙方約定清償期為88
    年11月30日，逾期則按600,000元計付違約金，並由相對人
    甲○○提供如附表所示之不動產供擔保，設定3,000,000元
    之抵押權予抗告人，並經登記在案。未料本件借款屆期不為
    清償，為此依據民法第873條第1項規定，聲請裁定准予拍賣
    抵押物等語。然上開聲請經原審以95年度拍字第641號受理
    後，略以：經限期命債權人（即抗告人）補正借據或其他債
    權證明文件，逾期未補正，未盡釋明之責為由，駁回抗告人
    之聲請在案。
二、抗告人不服上開裁定，提出抗告意旨略以：按抵押權之種類
    有不同分類，本件抗告人設定之抵押權為普通抵押權，並非
    最高限額抵押權。且消費借貸之訂立，法律上並無應以書面
    為之之規定，且抵押權之設定登記，程序嚴謹，需取得義務
    人印鑑證明。抗告人提出之抵押權登記，業經義務人允諾，
    於契約書上用印，其債權之存在並無爭議。再參照最高法院
    51年台抗字第269號判例及71年台抗字第306號判例意旨，一
    般抵押權，因必先有被擔保之債權存在，抵押權始得成立，
    故抵押權已經登記，且登記之債權已屆清償期而未受清償，
    法院應准許之等語。
三、按抵押權人於債權已屆清償期而未受清償者，得聲請法院拍
    賣抵押物，就其賣得價金而受清償，民法第873條第1項定有
    明文。抵押權人依據上開規定聲請拍賣抵押物，屬非訟事件
    ，法院所為准駁之裁定，對於債權、抵押權存否及抵押權標
    的物範圍等均無實體確定效力。故祇需其抵押權已經依法登
    記，且債權已屆清償期而未受清償，法院自應依登記內容為
    准許拍賣抵押物之裁定（最高法院93年度台抗字第8號裁定
    意旨參照）。且抵押權人聲請拍賣抵押物，在一般抵押，因
    必先有被擔保之債權存在，而後抵押權始得成立，故祇須抵
    押權已經登記，且登記之債權已屆清償期而未受清償，法院
    即應准許之（最高法院71年度台抗字第306號判例意旨參照
    ）。
四、經查：
  (一)抗告人就附表所示之不動產設定抵押權之事實，業據提出抵
    押權設定契約書及他項權利證明書原本到院，且參諸抗告人
    於原審提出之土地及建物登記謄本，可信為真正。雖抗告人
    於原審中未提出借據或其他債權證明文件證明上開抵押權所
    擔保之債權存在，但查：抗告人提出之不動產謄本、他項權
    利證明書均載明「權利種類：抵押權」，並無最高限額之記
    載，可見本件抵押權為一般抵押權，非屬最高限額抵押權甚
    明。再者，不動產謄本及他項權利證明書均記載抵押權之權
    利價值為新台幣3,000,000元，並有清償日期為88年11月30
    日。而抵押權設定契約書則載明附表之不動產「共同擔保新
    台幣參佰萬元正」、「擔保權利總金額新台幣參佰萬元正」
    等內容，亦無最高限額之記載。上開文件經登記後，具有公
    示力，應推定為真正。是以，抗告人於原審中雖未遵期提出
    借據或其他債權證明文件，不能因此逕認抵押債權即不存在
    或有未盡釋明之情。
  (二)至相對人林政雄答辯稱：抗告人未遵期補正債權證明文件，
    原裁定並無違誤。且本件3,000,000元債權係抗告人與相對
    人乙○○間之通謀意思表示，並非實在，此有他項權利證明
    書正本及不動產所有權狀正本均為伊所執有及抗告人曾出具
    同意書同意無條件塗銷抵押權，足證抵押債權虛偽不實在云
    云。惟原裁定是否違誤一事，已如前述，不再贅述。本件抵
    押權之他項權利證明書正本曾經抗告人於原審及本件抗告中
    提出到院，顯非相對人所執有，相對人所辯並非實在。而附
    表之不動產所有權狀為相對人執有一事，該不動產本為其所
    有，是其執有所有權狀事屬正常。至於抗告人與相對人乙○
    ○間有無3,000,000元債權一事，屬於實體糾紛，並非非訟
    程序所能審酌，相對人對此如有爭執，應另提起訴訟以資解
    決，相對人甲○○執此為抗辯事由，亦非可採。
五、綜上所述，本件抗告人聲請拍賣抵押物時，對於抵押權之有
    無已提出抵押權設定契約書、他項權利證明書及土地、建物
    登記謄本為證，且其抵押債權已屆清償期，揆諸上開判例及
    判決意旨，法院應依登記內容為准許拍賣抵押物之裁定。原
    審未考量本件抵押權為一般抵押權，及抵押債權業經登載於
    不動產謄本、抵押權設定契約書及他項權利證明書已足釋明
    抵押債權存在及已屆清償期之事實等情，遽以抗告人未盡釋
    明之責為由而駁回其對相對人甲○○部分之聲請，容有未洽
    。抗告意旨主張原裁定不當，求為廢棄原審此部分之裁定，
    自無不合，應由本院將原審此部分裁定廢棄，更為裁定如主
    文第二項所示。另抗告人提起本件拍賣抵押物聲請時，除列
    附表之不動產所有權人甲○○為相對人，尚列債務人乙○○
    為相對人。然拍賣抵押物屬於對擔保物之處分，與抵押債權
    之債務人無關，祇須列不動產所有權人為相對人即可。聲請
    人疏未注意及此，併列債務人乙○○為相對人自非正當。原
    審就此部分駁回抗告人之聲請，其理由雖與本院認定不同，
    但結果並無二致，應予維持。抗告意旨就此部分請求廢棄原
    裁定，並非可採，應予駁回。
六、又「依法應由關係人負擔費用者，法院裁定命關係人負擔時
    ，應一併確定其數額」、「前項費用之負擔有相對人者，準
    用民事訴訟法有關訴訟費用之規定」，非訟事件法第24條第
    1項及同法第21條第2項分別定有明文。本件抗告業經裁定在
    案，依上開法條規定，本院應予確定訴訟費用額。茲因，抗
    告人於原審提起之聲請及本件抗告，除繳納聲請費及抗告費
    共計3,000元外，未有其餘訴訟費用之支出，是以本件訴訟
    費用額確定為3,000元。又抗告人提起之抗告雖經本院部分
    駁回，部分有理由而廢棄原裁定，但廢棄部分係准許抗告人
    於原審之聲請，爰審酌兩造間聲請之事項及利害關係，酌定
    第一審及第二審訴訟費用由相對人甲○○負擔，併此說明。
七、依非訟事件法第46條、第21條第2項、第23條、第24條第1項
    ，民事訴訟法第495條之1第1項、第499條第2項、第450條第
    1項、第95條、第79條、第85條第1項但書，裁定如主文。
中    華    民    國    95    年    7     月    19    日
                  民事第四庭    審判長法  官  高榮宏
                                      法  官  許蕙蘭
                                      法  官  陳淑勤
以上正本係照原本作成
如對本裁定抗告須於裁定送達後10日內向本院提出抗告狀，並應
繳納抗告費新台幣1,000元整。
中    華    民    國    95    年    7     月    20    日
                                      書記官  黃鋕偉


司法院資訊處製作；財團法人民間司法改革基金會備份。
